【裁判字號】    95,訴,784
【裁判日期】    950512
【裁判案由】    清償借款
【裁判全文】
臺灣高雄地方法院民事判決              95年度訴字第784號
      原      告  高雄縣鳳山市農會
      法定代理人  壬○○
      訴訟代理人  甲○○
      被      告  乙○○
                              .
                  丁○○
                              .
                  戊○○
                              .
      兼上  三人
      訴訟代理人  丙○○
      被      告  己○○
                              .
                  辛○○○○○.
                              .
                  庚○○○○○.
                              .
上列當事人間清償借款事件，本院於民國95年4月28日言詞辯論
終結，判決如下：
  主  文
原告之訴駁回。
訴訟費用由原告負擔。
  事實及理由
一、本件被告己○○、辛○○○○○○、庚○○○○○○均經合
    法通知，未於言詞辯論期日到場，核無民事訴訟法第386 條
    各款所列情形，此部分爰依原告聲請，由其一造辯論而為判
    決。
二、原告起訴主張訴外人潘林玉英於85年8 月19日邀約被告己○○為連帶保證人，向原告借款新台幣（下同）600,000 元，
    約定利息原告基本放款利率8.7%加碼計算 (借款時為9.15%)
    ，並約定應按月攤還本息，借款期間自87年9 月2 日起至88
    年9 月2 日止，如未按期履行即喪失期限利益，全部債務視
    為到期，除按約定利率計算遲延利息外，其逾期清償在6 個
    月以內者，按上開利率10% 、逾期清償在6 個月以上者，就
    超過6 個月部分，按上開利率20% 計算違約金。詎訴外人潘
    林玉英僅繳納部分本息，自88年6 月2 日起即未再依約清償
    ，依約已喪失期限利益，全部債務視同到期；而潘林玉英於
    85年9 月21日死亡，被告己○○、乙○○、辛○○○○○○
    、丁○○、戊○○、庚○○○○○○、丙○○為其繼承人，
    應負連帶賠償責任；又本件借款為借新還舊，故原告僅核對
    印鑑相符即貸款，原告已將舊借據交還借款人，故無法提出
    舊借據；又經核算結果，尚有如主文第一項所示之本金及利
    息並違約金未為清償，屢向被告催討，均無結果。爰本於消
    費借貸、連帶保證、繼承之法律關係，提起本訴。並聲明：
    被告應連帶給付原告600,000 元及自民國88年6 月2 日起至
    清償日止，按週年利率8.45% 計算之利息；暨自民國88年7
    月2 日起至清償日止，逾期在6 個月以內者，按上開利率
    10% 、逾期超過6 個月以上者，就超過部分按上開利率20%
    計算之違約金。
三、被告乙○○、丁○○、戊○○、丙○○則以：被告4 人確為
    潘林玉英之子女，惟潘林玉英在50幾年間即離開被告等人，
    改嫁己○○，並未與被告等人共同生活，被告等人並不知有
    關潘林玉英之事，故沒有想到拋棄繼承或限定繼承；又潘林
    玉英在死亡前2 年已中風，又不識字，不可能與原告訂立借
    款契約，借據上借款人簽名應為己○○之筆跡，原告應向己○○請求；本件新借據係在潘林玉英死亡2 年之後始簽訂，
    原告仍請求被告等人連帶賠償，並無理由等語。並聲明：原
    告之訴駁回。
四、原告主張其持有以訴外人潘林玉英名義為借款人，由被告己○○擔任連帶保證人，於85年8 月19日向原告借款600,000
    元之借據一紙，而潘林玉英已於85年9 月21日死亡，被告己○○、乙○○、辛○○○○○○、丁○○、戊○○、庚○○○○○○、丙○○為其繼承人等事實，業據提出借據、戶籍
    登記謄本、授信約定書等為證，且為被告所不爭執，此部分
    自應認為真實。
五、兩造爭執事項：被告就系爭借款應否負連帶清償之責任? 本
    院判斷意見如下：
  (一)按因清償債務而對於債權人負擔新債務者，除當事人另有意
    思表示外，若新債務不履行時，其舊債務仍不消滅，民法第
    320 條定有明文。又「上訴人既自願照額訂立分期撥付據付
    與被上訴人收執，以清償從前之債務而負新擔債務，被上訴
    人並將以前借據作廢退還上訴人，其有消滅舊債務之意思表
    示毫無疑義，自不得再事主張。」 (最高法院40年台上字第
    1068號判例意旨參照)。 本件原告自陳係借新還舊，初貸日
    期是85年8 月19日 (95年4 月4 日言詞辯論筆錄)， 且於新
    借款時已將舊借款之借據返還予借款人，本件係請求請新借
    款部分之款項 (95年4 月28日言詞辯論筆錄)， 參照上開最
    高法院判例意旨，足認原告確有消滅舊債務之意，況原告亦
    自陳係請求新借款，足認85年8 月19日之原有舊債務已消滅
    。
  (二)另稱消費借貸者，謂當事人一方移轉金錢或其他代替物之所
    有權於他方，而約定他方以種類、品質、數量相同之物返還
    之契約，民法第474條第1項定有明文；又同法第153條規定
    ，契約之成立，須當事人就契約必要之點，互相為一致之意
    思表示。原告主張與被告乙○○、丁○○、戊○○、丙○○
    等人之被繼承人潘林玉英成立消費借貸契約，自應就約定借
    用物之內容、範圍、面積，約定使用方式、借貸期限起迄時
    點、及雙方如何為合致之意思表示等契約成立必要之點，舉
    證以實其說；惟原告自陳潘林玉英已於85年9 月21日死亡，
    並有戶籍謄本可參，而原告所提借據訂立之日期為87年9 月
    2 日，當時借款人潘林玉英已死亡近2 年，顯然不能再與原
    告就另立新借據成立消費借貸契約之意思表示達成合致，況
    原告亦不否認僅以核對印文方式即准予核貸87年9 月2 日之
    借款 (95年4 月28日言詞辯論筆錄)， 是原告與潘林玉英於
    87 年9月2 日並未成立消費借貸應可認定。
  (三)原告與潘林玉英既未在87年9 月2 日成立消費借貸契約，而
    潘林玉英之舊債務已視為消滅亦如前述，則原告本於消費借
    貸、繼承之法律關係，請求潘林玉英之繼承人即被告乙○○
    、丁○○、戊○○、丙○○、己○○辛○○○○○○、庚○○○○○○等人就潘林玉英之債務負連帶給付之義務，為無
    理由，不應准許。
  (四)又民法上所謂保證，為債權人與保證人間之契約，保證契約
    須債權人與保證人雙方互相表示意思一致而成立，而消費借
    貸契約，則係借款人與貸與人雙方意思表示一致而成立，連
    帶保證人係就借款人所借之債務，負連帶清償責任，保證契
    約以主債務有效存在為前提，被保證之主債務原則上應於保
    證契約成立前發生；本件主債務人潘林玉英與原告間就87年
    9 月2 日之新借款並無消費借貸契約之意思表示之合致，主
    債務並不成立已如前述，則己○○擔任連帶保證人與原告訂
    立之保證契約亦無從成立至明，原告依保證之法律關係，請
    求被告己○○連帶給付，亦無理由。
六、綜上所述，原告本於消費借貸、連帶保證、繼承之法律關係
    ，請求被告己○○、辛○○○○○○、庚○○○○○○乙○○、丁○○、戊○○、丙○○等七人應連帶給付原告
    600,000 元及自88年6 月2 日起至清償日止，按週年利率
    8.45% 計算之利息；暨自88年7 月2 日起至清償日止，逾期
    在6 個月以內者，按上開利率10% 、逾期超過6 個月以上者
    ，就超過部分按上開利率20% 計算之違約金部分，均無理由
    ，應予駁回。
七、據上論結：本件原告之訴為一部有理由、一部無理由，依民
    事訴訟法第385 條第1 項前段、第79條、第85條第2 項，判
    決如主文。
中    華    民    國    95    年    5     月    12    日
                  民事第一庭   法  官   林玉心
正本係照原本作成。
如不服本判決，應於送達後20日內，向本院提出上訴狀並表明上
訴理由，如於本判決宣示後送達前提起上訴者，應於判決送達後
10日內補提上訴理由書（須附繕本）。
中    華    民    國    94    年    5     月    12    日
                                書記官  陳家宏


司法院資訊處製作；財團法人民間司法改革基金會備份。
